# 通过多次交易分步实现的非同一控制下企业合并

提问人：mlccpa 时间：2014-03-15 22:14:02
您说的商誉是 1000 万，跟讲解 2010 上说的是一致的； 2 楼版主说的商誉是 1200 万； 到底哪个更准确呢，我也不愿意给客户处理错了啊。 那如果商誉是 1000 万的话，那差异的 200 万如何列示呢（冲减资本公积）？

回答人：chenyiwei
liubin的意见是正确的。在解释 4 号修改了分步交易实现企业合并的会计处理方法之后，对合并商誉的计算方法也需要相应发生变化，即改为如liubin在 2 楼所述的方法。《讲解 2010 》遗漏了此处修改。此问题从 2010 年至今已经讨论过多次。

提问人：xmqdp 时间：2014-03-16 19:25:56
凌晨 1 点多，陈先生您一般几点休息啊？我昨天翻来覆去想这个问题，终于明白点了，下面是我对此问题的想法，希望陈先生给修改指正一下。
企业通过多次交易分步实现非同一控制下企业合并该如何确认商誉？我个人从常识和笨法角度进行推导，理解如下： 合并准则规定，非同一控制下控股合并采用购买法进行会计处理，我想合并方购买的是被合并方的股权，购买价格是相应股权在购买日的公允价值，被收购企业的公允价值一般是专业评估机构评估后的结果，评估机构一般采用收益法对企业整体价值进行评估，由于被收购企业可辨认净资产在购买日的公允价值往往不等于其整体价值，该差额即为商誉（差额如果为负数，就是负商誉，应该确认损益）。 在合并报表层面为什么不将被收购企业整体的公允价值大于可辨认的资产账面价值之差，都分摊到被收购企业的资产负债中去而弄出一个商誉呢？这可是需要进行两次评估啊，一次是评估被收购企业的整体公允价值（目的看被收购企业值多少银子），一次是评估被收购企业净资产的公允价值（目的是在收购企业合并报表中确认收购来的企业资产和负债的列报成本，因为商誉不摊销，如果净资产公允价值大，比如固定资产、存货等价值大一些，以后的合并利润就小一些，至于商誉的减值毕竟靠估计，除非收购失败也就是说被收购的企业日后财务业绩表现实在很差，否则不计提商誉减值准备投资者也毫无办法）。 百度一下商誉，得知，商誉是指能在未来期间为企业经营带来超额利润的潜在经济价值，或一家企业预期的获利能力超过可辨认资产正常获利能力（如社会平均投资回报率）的资本化价值。商誉是企业整体价值的组成部分。在企业合并时，它是购买企业投资成本超过被合并企业净资产公允价值的差额。 个人认为理论上被收购企业存在商誉（正数或者负数都可以），评估后，如果企业整体价值大于净资产公允价值，就说明有商誉且可以计量这个商誉了，如果小于净资产的公允价值，那就是负商誉，收购方可以直接确认当期损益。 本案例中，在合并日，甲公司购买的代价是：货币资金 8000 万元，以及原来之投资的公允价值 4000 万元（如果不合并，理论上该投资可以卖 4000 万元，因此视同合并时付出的代价是 4000 万元），甲公司为了取得乙公司60%的股权，其合并对价为 12000 万元，这时候乙公司净资产公允价值是多少呢？案例中直接给出了答案是 18000 万元，那对应60%的股权其公允价值是 10800 万元，甲公司合并报表中需要列报商誉12000-10800=1200万元。 这时候有个问题出来了，乙公司的少数股东是否也要确认商誉呢？这个问题，其实是从什么角度看合并报表的问题，如果是母公司角度（即母公司观）就不需要确认少数股东的商誉，如果是从全体股东的角度（即实体观）就需要确认。 母公司观的抵消分录应该为： 借：实收资本、资本公积 18000 万（乙公司被收购后，虽然其单体会计报表的计量基础没有改变，但是甲公司从合并报表角度要备查登记，按照可辨认资产的公允价值重新计量被收购企业的资产和负债，差额一般体现为资本公积，也就是说合并报表角度改变了乙公司的资产和负债的历史成本） 借：商誉 1200 万（在合并报表中体现的商誉） 贷：长期股权投资12000 万 贷：少数股东权益 7200 万（不确认属于少数股东的商誉） 如果合并报表从全体股东角度考虑，该如何做这个抵消分录呢? 案例中甲公司 8000 万元购买乙公司40%的股权，说明乙公司整体的公允价值是 20000 万元，这时候乙公司的净资产公允价值为18000 万元，说明从整个实体角度，乙公司在合并报表中的商誉应该列报 2000 万元（20000-18000），其中属于少数股东的商誉就是 800 万元（ 2000 40% ），属于甲公司股东的商誉是 12000 万元（ 2000 60%），那合并抵消分录应该是： 借：实收资本、资本公积 18000 万（抵消后，合并资产负债表体现的是乙公司资产和负债的公允价值，而不是历史成本） 借：商誉 2000 万（母公司 1200万元，少数股东 800 万元） 贷：长期股权投资 12000 万 贷：少数股东权益 8000 万（包括属于少数股东的商誉 800 万元）

回答人：chenyiwei
可以看一下我前几年做的这个课件：http://wenku.baidu.com/view/591f9b48fe4733687e21aa0d.html。其中对分步购买实现企业合并的会计处理原理讲解得应该还是比较详细的。